【裁判字號】    95,婚,293
【裁判日期】    950523
【裁判案由】    離婚等
【裁判全文】
臺灣臺中地方法院民事判決  95年度婚字第293號
原      告  乙○○
訴訟代理人  林期律師
被      告  甲○○
上列當事人間離婚事件，本院判決如下：
    主  文
准原告與被告離婚。
對於兩造所生未成年子女王芷榕（女、民國九十二年一月十六日
生）權利義務之行使或負擔，由原告任之。
被告得依附表所示時間、方式探視兩造所生未成年子女王芷榕。
被告應自判決確定之日起，至未成年子女王芷榕成年之日止，按
月於每月五日給付原告關於王芷榕之扶養費用新臺幣壹萬元整，
如遲誤一期履行者，其後之給付視為亦已到期。
被告應給付原告新台幣壹拾萬元。
上第五項部分，得假執行。
訴訟費用由被告負擔。
    事實及理由
壹、原告主張：兩造於民國九十一年十二月二十九日結婚，並育
    有子女王芷榕（女、九十二年一月十六日生）一人。婚後被
    告不務正業，染有賭博惡習，原告及子女之生活費用均由原
    告自行負擔，被告並曾擅自取走原告金飾加以典當。九十四
    年十一月間，原告接獲自稱陳玉惠女子之電話，該名女子表
    示其於九十三年十一月間與被告認識，進而交往、同居生下
    一女陳芷鈺，顯然被告有與他人通姦之事實。此外，九十五
    年二月十日九時許，在臺中縣光田醫院原告工作場所，因被
    告欲挽回夫妻感情，與原告一言不合，即徒手用力勒住原告
    頸部，將原告拉倒在地，致原告受有左側喉頭部痛及上唇痛
    ，業經本院核發九十五年度暫家護字第一四五號暫時保護令
    。被告上述行為，已使兩造婚姻產生難以彌補之破綻，而無
    回復之希望，爰依民法第一千零五十二條第一項第二款、第
    三款及第二項之規定，請求准予離婚。又原告經濟狀況穩定
    ，娘家親友可提供協助，且王芷榕為女性兒童，日後之教育
    與照顧由同為女性之原告負責應較適當，並參以被告外遇、
    無正當工作，且對原告有家庭暴力行為等情狀，是為子女王
    芷榕最佳利益計，附帶請求兩造所生未成年子女王芷榕權利
    義務之行使負擔，由原告任之。原告既請求子女王芷榕權利
    義務之行使負擔由原告任之，原告自得請求被告給付子女之
    扶養費用，按原告住所地係位於臺北縣，參考行政院主計處
    九十三年度統計資料，臺北縣平均每戶人數為三點五五人，
    非消費性支出為新臺幣（下同）十九萬一千五百八十四元，
    消費性支出為七十四萬零七百五十三元，合計為九十三萬二
    千三百三十七元，則平均每人每月支出為二萬一千八百八十
    五元，依兩造平均分擔未成年子女之扶養費用計算，則原告
    請求被告每月負擔子女王芷榕扶養費用一萬元應屬合理。再
    依民法第一千零五十六條第二項之規定，夫妻之一方，因判
    決離婚而受有非財產上之損害者，受害人亦得請求賠償相當
    之金額，但以受害人無過失者為限。本件原告對於兩造婚姻
    發生破綻並無過失，而原告精神痛苦實非筆墨所能形容於萬
    一，自得向被告請求精神損害賠償，酌請求被告賠償十萬元
    以資慰藉等語。並聲明：如主文所示。
貳、被告則以：未經原告同意即與訴外人陳玉惠同住迄今，並認
    領與訴外人陳玉惠所生子女王芷鈺；依九十五年二月三日網
    路郵件內容所示，顯然原告另有交往對象；九十五年二月十
    日未對原告施以肢體暴力行為；不願意離婚；兩造所生未成
    年子女王芷榕自幼即由被告母親照顧，原告白天工作，無法
    照顧子女，故子女王芷榕權利義務之行使負擔，應由被告任
    之；願意每月支付子女王芷榕扶養費用一萬元；原告外遇，
    亦有過失，不得請求精神上之損害賠償等語，資為抗辯。並
    聲明：原告之訴駁回。
參、得心證之理由：
一、離婚部分：
(一)原告主張兩造婚姻關係現仍存續中，並育有子女王芷榕一人
    ，九十四年十一月間，原告接獲自稱陳玉惠女子之電話，該
    名女子表示其與被告同居生下一女陳芷鈺，顯然被告與他人
    通姦等事實，業據原告提出戶籍謄本及認領同意書影本各一
    份在卷可稽，並據證人陳玉惠到庭具結證述：「我是九十三
    年十月認識被告，一個月後開始同居，生完小孩後我們就分
    開了，與被告同居期間我只有與被告發生性行為，王芷鈺是
    被告的小孩，九十四年十月、十一月間生完小孩後我有告訴
    原告這件事情，原告沒有作任何表示」（九十五年四月六日
    言詞辯論筆錄參照），核與原告所述相符，是證人陳玉惠上
    揭證詞應值採信。被告對於與訴外人陳玉惠發生通姦行為乙
    節雖不爭執，惟辯稱原告另有交往對象，並提出原告所不爭
    執之網路郵件一紙為證，按被告與訴外人陳玉惠所生子女係
    於九十四年十月出生，可認被告於九十四年一月前即與訴外
    人陳玉惠發生通姦行為，而前揭網路郵件之發信日期為九十
    五年二月十日，被告就原告於九十四年一月前有逾越夫妻間
    應遵守之道德份際之行為乙情，並無法舉證以實其說，足認
    被告所辯與被告之通姦行為間，並無因果關係，不足採信。
    是衡之上情，原告對於被告於婚姻關係存續期間與其他女子
    發生通姦行為並無過失，亦堪認定。
(二)按夫妻之一方與人通姦者，他方得向法院請求判決離婚；以
    他方與人通姦為離婚理由者，有請求權之一方於事前同意，
    或事宥恕或知悉後已逾六個月，或自其情事發生後已逾二年
    者，不得請求離婚，民法第一千零五十二條第一項第二款、
    第一千零五十三條分別定有明文。經查，被告與訴外人陳玉
    惠通姦之事實，已如前述。次查，原告於九十四年十、十一
    月間，經訴外人陳玉惠告知方知被告於兩造婚姻關係存續中
    與人通姦，而於知悉後之六個月內即九十五年一月十六日以
    被告與他人通姦為由，請求准予兩造離婚，既未逾民法第一
    千零五十三條所規定之六個月除斥期間，核屬正當，應予准
    許。本件既准兩造離婚，原告仍請求依民法第一千零五十二
    條第一項第三款、第二項之規定請求離婚，為請求權競合，
    毋庸贅述，附為敘明。
二、對於未成年子女王芷榕權利義務行使或負擔部分：
(一)按夫妻離婚者，對於未成年子女權利義務之行使或負擔，法
    院得依夫妻之一方、主管機關、社會福利機構或其他利害關
    係人之請求或依職權酌定之，民法第一千零五十五條第一項
    定有明文。又法院依民法第一千零五十五條裁判時，應依子
    女最佳利益，審酌一切情狀，參考社工人員之訪視報告，尤
    應注意左列事項：一、子女之年齡、性別、人數及健康情形
    。二、子女之意願及人格發展之需要。三、父母之年齡、職
    業、品行、健康情形、經濟能力及生活狀況。四、父母保護
    、教養子女之意願及態度。五、父母子女間或未成年子女與
    其他共同生活之人間之感情狀況，民法第一千零五十五條之
    一亦有明文規定。經查，兩造婚後育有未成年子女王芷榕一
    人，已如前述，兩造於本件審理終結前，對於兩造未成年子
    女權利義務行使負擔之狀態，未為協議由一方或雙方共同任
    之，本院自得依原告之請求酌定之，合先敘明。
(二)本件經本院依職權函請財團法人臺灣兒童暨家庭扶助基金會
    臺中縣分事務所、社團法人臺北縣社會工作師公會訪視兩造
    及子女後，就原告部分，訪視評估略以：(一)根據原告受訪時
    所提供之資訊，原告為具護理師證照之護士，其就業、經濟
    狀況均穩定，又娘家人未來願意提供住所，案外婆亦能協助
    照顧案童，故就原告目前狀況而言，原告有照顧案童之能力
    ；(二)由於兩造分居後，原告與案童並未同住，又由於原告長
    期均有工作，案童之主要照顧者以案祖母為主，故若由原告
    擔任監護人，則案童之生活將有所改變，原告需花費更多時
    間協助案童生活之適應等語，此有臺北縣政府社會局委託辦
    理監護權事件家庭訪視建議表一份在卷可參。另就被告部分
    ，訪視評估略以：(一)親友資源：被告與親友關係良好，雖家
    中經濟仍需被告提供支持，然案祖父母平時會協助照顧案童
    之生活起居，讓被告安心工作，而在性別教育上，被告之女
    性友人亦願意提供協助教導案童；(二)生活照顧：案家與親友
    同住，案祖母並未外出工作，可全職照顧案童生活起居，並
    不因被告工作而影響案童生活；(三)親職教育：被告除安排案
    童生活上之照顧，亦關心案童心理層面之成長，深怕離婚事
    件對案童心理造成不良影響，且會考慮因性別不同所造成之
    教育問題，此部分之用心，對案童成長過程相當重要；(四)經
    濟能力：被告目前工作穩定，收入雖需分擔弟妹之學費及生
    活費，但仍可維持生活支出，且案祖父、案伯皆有工作，亦
    能分擔家中開銷等語，此有臺中縣分事務所九十五年四月四
    日台童中縣收監字第九五０四七０號函暨所附訪視報告在卷
    可憑。
(三)本院斟酌兩造均積極爭取行使負擔未成年子女之權利義務，
    惟本件兩造間因婚姻關係不睦，顯然不適合共同行使負擔未
    成年子女王芷榕，合先敘明。而決定誰適合行使負擔未成年
    子女的權利義務時，應探討誰是小孩子「心理上之父母」，
    此心理上之父母不一定是生父母，且未必是單獨的個人，可
    以是生父母，也可以是生父母中的一方加上另一個人 (比如
    祖父母或繼父母)，而此心理上父母之決定，應評估兒童之
    需要及父母的教養能力，因父母通常有不同的能力，法院應
    判斷那一方有能力提供孩子最迫切的發展需要，而此應參酌
    父母一方的道德、經濟狀況、物質濫用、學歷 (如果孩子想
    念書，父母支持其唸書的能力)、大人小孩之健康狀況 (如
    小孩患有肢體障礙，需要較壯的人協助其行動)、小孩本身
    的興趣與活動、父母及小孩的年齡等因素加以參酌。本件未
    成年子女王芷榕權利義務究應由何人任之，應就其父母本身
    定之，如父母條件相近時，始兼及其親屬支援能力，合先敘
    明。爰審酌：就經濟方面，兩造月收入均約四萬元，皆足以
    負擔子女學習成長所需花費，經濟能力不分軒輊；健康方面
    ，並無任何證據證明何人有宿疾，原告雖係Ｂ型肝炎帶原者
    ，然此尚不足以構成不適照顧子女之情事，是認兩造身體健
    康狀況應屬相當；家庭支持系統方面，兩造均有適足之親族
    資源可提供協助照顧；養育經驗方面，王芷榕自幼即由被告
    母親照顧其生活起居，而兩造分居後，原告因未與子女同住
    ，故僅能利用白天時間探視，被告因工作因素，亦僅能於下
    班後照顧子女，可認兩造均非王芷榕之主要養育者；教養能
    力方面，原告為大專畢業，且領有護理師證照，被告為國中
    畢業，在提供子女學業輔導及幼兒子女照顧之知識能力上，
    以原告為佳；另觀諸母親之角色有其獨特之女性人格特質，
    最能瞭解小孩生活上之需要，母親亦往往較能照顧小孩之生
    活起居，再者，對於親子關係方面，母親亦往往較父親更能
    促進親子間之互動溝通，而父親若要取代母親的功能角色，
    即便花極大功夫與時間，亦恐不能扮演好母親之角色，因在
    本質上，父親與母親在家庭中係處於完全不同的角色扮演功
    能。從而，本院依據民法第一千零五十五條之一各款所示，
    斟酌兩造所生子女最佳利益，並參前開訪視報告，爰准依原
    告所請，對於兩造所生子女王芷榕權利義務之行使或負擔，
    由原告任之。
三、有關未成年子女探視會面方面
    按夫妻離婚者，法院得依請求或依職權，為未行使或負擔權
    利義務之一方酌定其與未成年子女會面交往之方式及期間，
    民法第一千零五十五條第五項前段定有明文。另按探視子女
    乃基於親子關係所衍生之自然權利，其不僅係為人父母者之
    權利，更係未成年子女享受親情照拂之基本權利，故定子女
    親權歸屬時，是否予未取得親權之一方以探視權，及為如何
    之探視，亦應以子女之最佳利益為考量。同時探視子女之規
    定，使未取得親權之一方，於未能與子女共同生活之情形下
    ，仍能繼續與其子女接觸聯繫，是會面交往之實施為繼續性
    之事實狀態，其乃基於人倫關係而來，為本於人性之固有權
    利，是父母對於未成年子女保護教養關心之表現，未取得親
    權之一方亦可探視以監護他方是否善盡對未成年子女之保護
    教養之責任，故除非予未取得親權之一方探視權，將明顯不
    利於未成年子女，否則即應予其探視未成年子女之機會。本
    件衡酌被告並無予其探視將不利於王芷榕之情形，審酌兩造
    住家之遠近，王芷榕亦須父母摯愛關照以促使其人格正常發
    展等情況，及考量該名子女之正常作息、會面之持續性，人
    格發展之需要，其父母年齡、職業、品行、健康情形、經濟
    能力等一切情狀，認被告以依如附表所示方式及時間與王芷
    榕之會面交往為妥適，爰依職權判決如主文第三項所示。
四、有關給付子女扶養費部分
(一)按民法第一千零五十五條第一項規定：夫妻離婚者，對於未
    成年子女權利義務之行使或負擔，依協議由一方或雙方共同
    任之。未為協議或協議不成者，法院得依夫妻之一方、主管
    機關、社會福利機構或其他利害關係人之請求或依職權酌定
    之。其性質屬非訟事件，本應向管轄之非訟法院聲請裁定。
    惟夫妻既已提起離婚訴訟，如嚴格限制當事人須俟離婚訴訟
    判決確定後，再另案聲請法院裁定，非但增加當事人及法院
    之勞費，同時亦使當事人與法院無從於離婚訴訟中，併就對
    於未成年子女權利義務行使或負擔之問題為通盤之考量，乃
    於民事訴訟法第五百七十二條之一第一項規定：離婚之訴，
    當事人得於第一審或第二審言詞辯論終結前，附帶請求法院
    於認原告之訴為有理由時，並定對於未成年子女權利義務行
    使、負擔之內容及方法，以資兼顧。所謂定對於未成年子女
    權利義務行使、負擔之內容及方法，包括由何人行使或負擔
    對於未成年子女之權利義務；未行使或負擔權利義務之一方
    與未成年子女如何會面、交往；扶養費用負擔之方式；給付
    子女將來扶養費用及維持子女將來生活所必需之財產等事項
    之酌定在內（最高法院九十一年度台上字第一五一九號判決
    意旨參照）。依上說明，王芷榕既為兩造所生之未成年子女
    ，被告未行使負擔王芷榕權利義務，自應與原告共同負擔王
    芷榕之教養費用。
(二)次按扶養之程度，應按扶養權利者之需要，與負扶養義務者
    之經濟能力及身分定之；負扶養義務者有數人，而其親等同
    一時，應各依其經濟能力分擔義務，民法第一千一百十九條
    、第一千一百十五條第三項分別定有明文。是以本件兩造對
    王芷榕之扶養程度，應按王芷榕之需要與兩造之經濟能力及
    身份而為適當之酌定。本件原告於訪視時表示其職業係護士
    ，月收入約四萬元，九十四年度、九十三年度之所得給付總
    額分別為五十五萬八千四百九十八元、四十七萬六千零八十
    六元，有原告提出之九十四年度各類所得扣繳暨免扣繳憑單
    及九十三年度綜合所得稅各類所得資料清單各一份附卷可稽
    ；另被告於訪視時表示其從事鷹架搭設之工作，月收入約四
    萬元，而被告名下有汽車一輛，九十三年度所得給付總額為
    五萬一千零八元，有本院依職權以稅務電子閘門調閱被告之
    財產所得資料附卷可憑，又原告行使負擔未成年人王芷榕之
    權利義務，需花費較多時間、精力照顧，是原告與被告應分
    擔子女王芷榕之扶養費用比例以一比二為適當。本院參酌政
    府機關所為民眾平均年所得及年消費支出係依統計方法所為
    調查結果，可資為本件原告請求被告給付扶養費參酌之標準
    ，自應以最近之民國九十三年之統計調查資料為準。經查：
    本件原告及子女目前雖設籍臺中縣，然原告計畫與子女搬遷
    至臺北縣，參考行政院主計處九十三年家庭收支調查報告，
    臺北縣部分，每戶平均年所得為一百一十萬九千六百三十九
    元，以每戶三點五五人計算，平均每人每月所得為二萬六千
    零四十八元，參酌兩造所提出之收入每月約為八萬元，為三
    口之家，平均每人每月所得為二萬六千六百六十七元，約與
    臺北縣民平均月所得相同；又臺北縣每戶年消費支出為七十
    四萬零七百五十三元，以每戶三點五五人計算，平均每人每
    月消費支出為一萬七千三百八十九元，則應認兩造每人每月
    平均消費支出為一萬七千三百八十九元，而兩造子女王芷榕
    現年三歲，年紀尚幼，所需花費應不亞於於成年人，是應認
    未成年人王芷榕每月所需扶養費用為一萬七千三百八十九元
    ，而原告與被告對於未成年子女扶養費用負擔之比例為一比
    二，已如前述，即被告應負擔未成年子女王芷榕之扶養費用
    為一萬一千五百九十三元。原告請求被告每月應給付王芷榕
    一萬元之扶養費用，既在上開被告每月應分擔之扶養費用範
    圍內，是以原告之請求，應認為有理由，爰依原告所請，命
    被告應自離婚確定之日起，至未成年子女林芷榕成年之日止
    ，按月於每月五日給付原告關於子女林芷榕之扶養費一萬元
    ，判決如主文第四項所示。再者，因按月給付之金額不高，
    為恐日後被告有拒絕或拖延之情，而不利子女之利益，爰並
    定分期給付遲誤一期履行者，其後之給付視為亦已到期，以
    維子女之最佳利益。
五、非財產上損害賠償部分
    另按夫妻之一方因判決離婚而受有財產上及非財產上之損害
    者，得向有過失之他方請求賠償，為民法第一千零五十六條
    所明定。而慰撫金之核給，應斟酌雙方資力與加害程度及其
    他各種情形定之 (最高法院五十一年台上字二二三號判例意
    旨參照)。而於離婚之慰撫金，應斟酌離婚責任之歸屬、同
    居期間之長短、有無再婚可能、當事人之社會地位及教育程
    度、原告之性別、雙方之資力及其他各種情形定之。又婚姻
    為一男一女之兩性結合，係以組織家庭共同生活為目的，以
    誠摯的相愛為基礎，配偶應相互協力保持共同生活之圓滿、
    安全及幸福、，故夫妻之結合應本於互信、互諒、互愛、互
    相尊重以增進感情之和諧，兩造本有幸福之婚姻，被告不顧
    夫妻之情，與他人通姦，另結新歡，違反婚姻之忠實義務，
    原告心靈所受打擊無法抹滅，本件判決離婚之原因，係歸因
    於被告與他人通姦，其離婚責任可歸責於被告，是被告於本
    件判決離婚之原因顯有過失，而原告則無過失，自得依上開
    規定請求非財產上之損害賠償。本件原告依前開規定請求非
    財產上損害十萬元，參酌原告為大專畢業，領有護理師證照
    ，被告為國中畢業，從事鷹架搭設工作，兩造月收入均在四
    萬元左右，原告身為女性，在現有社會結構上再婚可能性較
    被告為難，並慮及被告通姦行為造成原告精神上苦痛及名譽
    上損害等一切情狀，本院認被告應給付原告十萬元之非財產
    上損害，為有理由，應予准許。
六、本件所命給付之金額未逾五十萬元，依民事訴訟法第三百八
    十九條第一項第五款規定，應依職權宣告假執行。
七、本件事證已臻明確，兩造其餘有關被告未給付家庭生活費用
    、擅自取走原告金飾加以典當、對原告施以不法侵害行為等
    事實之攻擊防禦方法，於本件訴訟之終結不生影響，茲不一
    一論列，附為敘明。
肆、訴訟費用負擔之依據：民事訴訟法第七十八條。
中    華    民    國    95    年    5     月    23    日
                  家事法庭    法  官  陳學德
以上為正本係照原本作成
如對本判決上訴須於判決送達後二十日內向本院提出上訴狀
中    華    民    國    95    年    5     月    23    日
                              書記官
附表：被告探視兩造所生之子女王芷榕時應注意事項：
一、時間：
  （一）被告得於每月第一、三週星期六上午九時至星期日下午
        五時，及農曆春節大年初三上午九時至初五下午五時探
        視王芷榕，並得攜同出遊、同宿。
  （二）被告於王芷榕之學校放寒假期間得增加七日、暑假期間
        得增加十四日，並得割裂為之。
  （三）前項增加探視期間，其探視期間為每次首日上午九時至
        最後一日下午五時。
  （四）王芷榕如有課外輔導，除其就讀之學校所舉辦外，不能
        佔據被告之探視會面時間。
二、方法：
  （一）得為見面、通信、通話之行為。
  （二）得為致贈禮物、交換照片、拍照、出遊等行為，並得攜
        回同住。
  （三）探視前應於事前二日通知原告，無正當理由，原告不得
        無故拒絕。若經同意，原告亦得陪同到場。
  （四）被告家人得陪同探視會面。
  （五）兩造於王芷榕就讀高中後，有關子女探視時間及方法應
        尊重王芷榕之意願。
三、兩造應遵守事項：
  （一）不得有危害王芷榕身心健康之行為。
  （二）應遵重原告對王芷榕有關宗教信仰之教育。
  （三）兩造不得對王芷榕灌輸反抗對造之觀念。
  （四）被告於探視期間，應履行原告基於親權所為生活、學業
        、才藝輔導等指示之義務。
  （五）如王芷榕於會面交往中患病或遭遇事故，而原告無法就
        近照料時，被告應為必要之醫療措施，即在其會面交往
        實施中，仍須善盡對王芷榕保護教養之義務。
  （六）王芷榕地址或聯絡方式或就讀學校如有變更，原告應隨
        時通知被告。
  （七）原告應於被告行使探視權時，準時將王芷榕於原告住處
        交付被告。
  （八）被告應於探視期滿時，準時將兩造所生子女王芷榕於原
        告住處交還原告。
  （九）原告於被告行使探視權時，如有變動王芷榕住所，交付
        、交還子女地點，除與被告另行約定外，其地點為台北
        火車站。
  （十）原告如未遵守交付子女義務或違反前開應行注意事項時
        ，被告得依民法第一千零五十五條第三項規定，請求法
        院改由被告行使負擔王芷榕之權利義務。被告如違反前
        開探視時應行注意事項或未準時交還子女時，原告得依
        民法第一千零五十五條第五項、非訟事件法第一百二十
        七條第一項之規定禁止被告繼續探視或減少探視之次數
        。

司法院資訊處製作；財團法人民間司法改革基金會備份。
